臺灣高等法院臺南分院刑事判決
111年度上易字第232號
上  訴  人  臺灣雲林地方檢察署檢察官
被      告  鍾秉寰

上列上訴人因被告妨害名譽案件，不服臺灣雲林地方法院111年
度易字第65號中華民國111年3月31日第一審判決（起訴案號：臺
灣雲林地方檢察署110年度偵字第8039號），提起上訴，本院判
決如下：
    主  文
原判決撤銷。
乙○○犯公然侮辱罪，處罰金新臺幣捌仟元，如易服勞役，以新臺
幣壹仟元折算壹日。
    事  實
一、乙○○與甲○○為鄰居關係，雙方因故失和，其於民國110年8月
    4日中午12時10分許，在雲林縣○○鎮○○路0巷00號住處前的公
    眾通行道路，見甲○○自家中外出，雙方起爭執，竟心生不滿
    ，基於公然侮辱之犯意，在不特定多數人得以共見共聞之該
    道路上，以「白目啥洨」、「○○啥洨」等語接續辱罵甲○○，
    足以貶損甲○○之人格尊嚴及社會評價。
二、案經甲○○訴由雲林縣警察局西螺分局報請檢察官偵查起訴。
    理  由
一、被告矢口否認公然侮辱犯行，辯稱：當日因告訴人先誤解伊
    破壞他家盆栽，又來破壞伊家的盆栽，同時還對伊妻大聲咆
    嘯，伊於中午與告訴人巧遇，告訴人主動到伊住處門口與伊
    爭執，態度惡劣，伊出於自辯、自我防衛及保護合法利益，
    始脫口說出不雅字眼，此為口頭禪，並無妨礙名譽犯意，亦
    非侮辱或使告訴人難看，且當時僅伊與告訴人共2人在場，
    非屬公然狀態云云。經查：
　㈠被告與告訴人為鄰居關係，被告於110年8月4日中午12時10分
    許，在其住處前之供公眾通行之道路，對告訴人出言：「白
    目啥洨」、「○○啥洨」等語言之情，業據被告於偵查及審判
    中自白在卷，核與告訴人指證情形大致相符（見偵卷第13-1
    8頁、原審卷第174-184頁），並有告訴人提出之蒐證錄音電
    磁紀錄及譯文1份、現場照片4張（見偵卷第25-31頁，錄音
    電磁紀錄光碟在偵卷末之光碟存放袋內）、被告提出之監視
    器影像光碟1片、原審勘驗筆錄、影像擷圖1份在卷可稽（見
    原審卷第170-173頁、第199-213頁），此部分事實，堪認屬
    實。
  ㈡告訴人前因誤認被告之妻張雅惠拔斷其盆栽樹枝，遂於110年
    8月4日上午8時32分許，在被告住處前徒手拔除張雅惠所有
    之盆栽枝葉，經張雅惠提出毀損告訴，惟經檢察官認告訴人
    雖有上開行為，但該盆栽未達不堪使用之程度，屬犯罪嫌疑
    不足，而予以不起訴處分，此有臺灣雲林地方檢察署110年
    度偵續字第60號不起訴處分書可參（見原審卷第153頁）。
    另被告對於告訴人將其自家廢水排放於兩家相鄰之排水口，
    致溢流至被告住處前一事，屢與告訴人爭執而無果，復請里
    長協調亦未成，告訴人則堅稱其因便利且被告無權限制等語
    ，有被告提出之答辯狀及告訴人於原審審理中證述甚明（見
    原審卷第57-65頁、第180-182頁）。足見被告與告訴人雖為
    鄰居關係，但雙方因諸事失和，爭執已久，嫌隙甚深。
  ㈢按憲法第11條明文保障言論自由，國家固應給予最大限度之
    維護，俾其實現自我、溝通意見、追求真理及監督各種政治
    或社會活動之功能得以發揮，惟為兼顧對個人名譽、隱私及
    公共利益之保護，法律尚非不得對言論自由依其傳播方式為
    合理之限制（釋字第509號解釋意旨參照）。又言論自由可
    分為客觀之「事實陳述」及主觀之「意見表達」二者，「事
    實陳述」得以驗證真偽，「意見表達」則係個人對於事物之
    主觀價值判斷，無從驗證真偽，在民主多元社會各種價值判
    斷皆應容許，不應有何者正確或何者錯誤而運用公權力加以
    鼓勵或禁制之現象，僅能經由言論之自由市場機制，使真理
    愈辯愈明而達去蕪存菁之效果。另刑法第310條誹謗罪係處
    罰行為人意圖散布於眾，而指摘或傳述足以毀損他人名譽之
    具體事實，倘僅抽象的公然謾罵或嘲弄，並未指摘具體事實
    ，則屬刑法第309條第1項公然侮辱罪範疇（最高法院86年度
    台上字第6920號判決意旨參照）。復按刑法第309條第1項公
    然侮辱罪，係指對人詈罵、嘲笑、侮蔑，其方法並無限制，
    不問以文字、言詞、態度、舉動，只須以公然方式為之，而
    足使他人在精神上、心理上有感受難堪或不快之虞，足以減
    損特定人之聲譽、人格及社會評價即足。又「侮辱」係以使
    人難堪為目的，直接以言語、文字、圖畫或動作，表示不屑
    、輕蔑或攻擊之意思，足以對於個人在社會上所保持之人格
    及地位，達貶損其評價之程度而言。另公然侮辱罪只須侮辱
    行為足使不特定人或多數人得以共見共聞，罪即成立（院字
    第2033、2179號解釋意旨參照）。
　㈣次按刑法第311條係關於事實之「意見表達」或「評論」，就
    誹謗罪特設之阻卻違法事由。而刑法第309條所稱「侮辱」
    者，係以言語、舉動或其他方式，對人為抽象、籠統性侮弄
    辱罵而言，至同法第310條稱「誹謗」者，則係以具體指摘
    或傳述足以毀壞他人名譽之事而言，二者有所分別。是以刑
    法第311條針對誹謗行為，雖定有不罰事由，然該規定係就
    誹謗罪特設之阻卻違法事由，於公然侮辱行為，並無適用餘
    地（最高法院109年度台上字第4050號、第3101號、110年度
    台上字第29號判決意旨參照）。
　㈤查被告用以辱罵告訴人之「白目啥洨」、「○○啥洨」等語，
    依一般客觀之人際交往及溝通用語，係寓含無知、無用、輕
    蔑、羞辱而使人難堪，並貶抑該人之人格、社會評價之意，
    此等言詞對於遭謾罵之對象而言，尤其身為女性之告訴人，
    客觀上已足使其感到難堪與屈辱，自屬貶抑性之言詞，而足
    以貶損其人格尊嚴及社會評價。又被告係在其住處前即供公
    眾通行之道路為之，且被告與告訴人交談期間，有多名路人
    經過，此觀原審勘驗被告提出之監視器影像光碟所製之上揭
    勘驗筆錄、影像擷圖1份可參，足使四鄰及來往之不特定人
    或多數人皆得共見共聞，自屬達於「公然」之程度。再被告
    犯行緣由，係因與相鄰告訴人間之諸事失和，爭執已久，而
    於察見告訴人自家中外出時，雙方遂起爭執後，隨即以貶抑
    告訴人之上述言詞辱罵之，就此時序觀之，被告顯係藉此侮
    辱告訴人之意至明。
　㈥至被告辯稱當日係告訴人主動至其住處門口爭執，態度惡劣
    ，其出於自辯、自我防衛及保護合法利益，始脫口此等口頭
    禪之語，並無妨礙名譽犯意，亦非侮辱或使告訴人難看，且
    當時僅其與告訴人共2人在場，非屬公然狀態云云。惟查，
    被告係見告訴人自家中騎車外出時，即主動趨前與告訴人交
    談，同時辱罵告訴人「白目啥洨」、「○○啥洨」，再持手機
    供告訴人觀看，告訴人隨後下車並脫下安全帽，走入家中等
    情，有上揭勘驗筆錄及影像擷圖可參，並經證人即告訴人甲
    ○○證述甚明，且為被告坦承無誤（見原審卷第176頁、第188
    頁），實無被告所稱之告訴人主動至其住處門口爭執或態度
    惡劣之情。而被告見告訴人自家中騎車外出時，即主動趨前
    與告訴人交談且隨即辱罵告訴人，顯然係因積怨而心生不滿
    之情緒下，所為之言詞辱罵，核與所稱自辯、自我防衛及保
    護合法利益無關。況被告行為時係屬公然侮辱犯行，自無適
    用刑法第311條誹謗罪之善意阻卻違法餘地，業已詳述如前
    ，是被告上揭所辯，殊無可取。
  ㈦綜上所述，本件事證明確，被告犯行堪以認定，應依法論科
    。
二、核被告所為，係犯刑法第309條第1項之公然侮辱罪。被告先
    後2句言語辱罵告訴人，係於同時同地實施，侵害同一之法
    益，各行為之獨立性極為薄弱，依一般社會健全觀念，在時
    間差距上，難以強行分開，在刑法評價上，以視為數個舉動
    之接續施行，合為包括之一行為予以評價，較為合理，應屬
    接續犯，而為包括之一罪。
三、撤銷改判的理由：　　
　㈠原審以被告罪證明確予以論科，固非無見。惟查：⑴被告於原
    審審理時一再辯稱：當日係告訴人主動至其住處門口爭執，
    態度惡劣，其出於自辯、自我防衛及保護合法利益，始脫口
    此等口頭禪之語，並無妨礙名譽犯意，亦非侮辱或使告訴人
    難看，且當時僅其與告訴人共2人在場，非屬公然狀態而矢
    口否認犯罪，於本院審理時亦不改其詞而否認犯罪（見本院
    卷第46頁），原審且認定被告上開所辯均不可採而認定其犯
    罪（見原判決第5頁第11行以下），然原審判決於理由中卻
    稱：被告犯後坦承犯行（原判決第5頁最後1行），顯然有所
    矛盾。⑵被告自始迄今均飾詞巧辯，否認犯罪，且未與告訴
    人成立和解，雖曾於警方到場協調時向告訴人道歉，然此未
    獲告訴人接受，除此之外，並未提出其他和解或解決的方案
    以獲得告訴人之諒解，原審卻認被告犯後態度良好等語（見
    原判決第6頁第2行），亦與卷證不符。⑶本件原審以被告「
    犯後坦承犯行及犯後態度良好」之基礎事實為量刑之依據，
    顯有違誤。檢察官提起上訴，指摘原審量刑不當（過輕），
    為有理由，應由本院予以撤銷改判。
  ㈡茲審酌被告與告訴人為相鄰之鄰居關係，但雙方因諸事失和
    ，爭執已久，嫌隙甚深，復因告訴人誤解被告之妻，且有拔
    除被告家中盆栽枝葉之事，因而心生不滿，而為本件犯行之
    動機，但理性溝通及自制能力不足，致告訴人受有相當程度
    之精神上損害，其自承為大學畢業之智識程度，已婚並育有
    2名未成年子女，現職為物理治療師，家庭經濟狀況小康，
    及其否認犯罪又未與告訴人成立和解之犯後態度等一切情狀
    ，量處如主文第2項所示之刑，並諭知易服勞役之折算標準
    。
據上論結，應依刑事訴訟法第369條第1項前段，判決如主文。
本案經檢察官黃煥軒提起公訴，檢察官蔡如琳提起上訴，檢察官
黃朝貴到庭執行職務。
中　　華　　民　　國　　111 　年　　6 　　月　　9 　　日
                  刑事第七庭    審判長法  官　吳勇輝
                                      法  官　吳錦佳
                                      法　官　黃國永
以上正本證明與原本無異。
不得上訴。
　　　　　                            書記官　葉宥鈞
中　　華　　民　　國　　111 　年　　6 　　月　　9 　　日
附錄本案論罪科刑法條：
中華民國刑法第309條
公然侮辱人者，處拘役或9千元以下罰金。
以強暴犯前項之罪者，處1年以下有期徒刑、拘役或1萬5千元以
下罰金。